臺灣嘉義地方法院民事判決　　　　　　　 99年度訴字第464號
原　　　告　安杏
　　　　　　安高信
　　　　　　安高材
　　　　　　安高德
　　　　　　安蘭美
　　　　　　安蘭香
　　　　　　安鴻
　　　　　　安儀
　　　　　　楊智光
　　　　　　楊智蘭
共　　　同
訴訟代理人　楊瓊雅律師
被　　　告　嘉義縣阿里山鄉農會
法定代理人　林清良
訴訟代理人　張麗雪律師
上列當事人間債務人異議之訴等事件，經本院於民國100年7月21
日言詞辯論終結，判決如下：
    主 文
本院九十八年度司執字第三四０三六號強制執行事件，對原告安
鴻、楊智光分別就第三人新光人壽保險有限公司、第三人國軍馬
祖財務組及國軍花蓮財務組之薪資債權之強制執行程序應予撤銷
。
被告應返還原告楊智光新臺幣參拾伍萬伍仟零陸拾陸元、應返還
原告安鴻新臺幣貳拾壹萬肆仟肆佰零捌元，及均自民國一百年七
月一日起至清償日止按年息百分之五計算之利息。
原告其餘之訴駁回。
訴訟費用由被告負擔五分之三，餘由原告負擔。
    事 實 及 理 由
壹、程序部分：
一、按訴狀送達後，原告不得將原訴變更或追加他訴。但請求之
    基礎事實同一、擴張或減縮應受判決事項之聲明者，不在此
    限，民事訴訟法第255條第1項第2款、第3款定有明文。又所
    謂請求之基礎事實同一，係指變更或追加之訴與原訴之主要
    爭點有共同性，各請求利益之主張在社會生活上可認為同一
    或關聯，而就原請求之訴訟及證據資料，於審理繼續進行在
    相當程度範圍內具有同一性或一體性，得期待於後請求之審
    理予以利用，俾先後兩請求在同一程序得加以解決，避免重
    複審理，進而為統一解決紛爭者（最高法院91年度臺抗字第
    235 號裁定意旨參照）。本件原告起訴時原聲明第一項至第
    三項為：「一、確認原告等人與被告間如鈞院98年 8月14日
    嘉院和97執日字第 13275號所示之債權於原告等人繼承被繼
    承人安有信之遺產範圍以外對原告等人不存在。二、鈞院98
    年度司執字第 34036號債務執行強制執行事件，被告所執鈞
    院98年8月14日嘉院和97執日字第13275號債權憑證，就逾原
    告等人繼承其被繼承人安有信之遺產範圍者，不得對原告等
    人為強制執行，鈞院98年度司執字第 34036號債務執行強制
    執行事件就原告安高德、安高材、安鴻、楊智光部分之強制
    執行程序應予撤銷。三、被告嘉義縣阿里山鄉農會應返還原
    告楊智光、安鴻上開執行程序所得之扣押款。」後經下列變
    更：
  （一）100年3月22日具狀變更其訴之聲明為：「一、確認原告
        等人與被告間如鈞院98年8月14日嘉院和97執日字第132
        75號所示之債權於原告等人繼承被繼承人安有信之遺產
        範圍以外對原告等人不存在。二、鈞院98年度司執字第
        34036號債務執行強制執行事件，被告所執鈞院98年8月
        14日嘉院和97執日字第 13275號債權憑證，就逾原告等
        人繼承其被繼承人安有信之遺產範圍者，不得對原告等
        人為強制執行，鈞院98年度司執字第 34036號債務執行
        強制執行事件就原告安高德所有坐落嘉義縣阿里山鄉里
        ○段63-3地號土地及就原告安高材所有坐落嘉義縣阿里
        山鄉里○段269、269-1地號土地之強制執行程序應予撤
        銷。及就原告安鴻、楊智光分別對第三人新光人壽保險
        有限公司、第三人國軍馬祖財務組之薪資債權之強制執
        行程序應予撤銷。三、被告嘉義縣阿里山鄉農會應返還
        原告楊智光、安鴻上開執行程序對第三人新光人壽保險
        有限公司、第三人國軍馬祖財務組已執行所得之扣押款
        。」（見本院卷一第180頁、第181頁）
  （二）100年4月28日再具狀變更其訴之聲明為：「一、確認原
        告等人與被告間如鈞院98年 8月14日嘉院和97執日字第
        13275 號所示之債權於原告等人繼承被繼承人安有信之
        遺產範圍以外對原告等人不存在。二、鈞院98年度司執
        字第 34036號債務執行強制執行事件，被告所執鈞院98
        年8月14日嘉院和97執日字第13275號債權憑證，就逾原
        告等人繼承其被繼承人安有信之遺產範圍者，不得對原
        告等人為強制執行，鈞院98年度司執字第 34036號債務
        執行強制執行事件就原告安高德所有坐落嘉義縣阿里山
        鄉里○段63-3地號土地及就原告安高材所有坐落嘉義縣
        阿里山鄉里○段269、269-1地號土地之強制執行程序應
        予撤銷。及就原告安鴻、楊智光分別對第三人新光人壽
        保險有限公司、第三人國軍馬祖財務組之薪資債權之強
        制執行程序應予撤銷。三、被告嘉義縣阿里山鄉農會應
        返還原告楊智光新臺幣326,137元、應返還原告安鴻190
        ,894元，及自本書狀送達翌日起至清償日止按年息百分
        之 5計算之利息。」（見本院卷二第257頁、第258頁）
  （三）100年6月30日具狀變更其訴之聲明為：「一、確認原告
        等人與被告間如鈞院98年8月14日嘉院和97執日字第132
        75號所示之債權於原告等人繼承被繼承人安有信之遺產
        範圍以外對原告等人不存在。二、鈞院98年度司執字第
        34036號債務執行強制執行事件，被告所執鈞院98年8月
        14日嘉院和97執日字第 13275號債權憑證，就逾原告等
        人繼承其被繼承人安有信之遺產範圍者，不得對原告等
        人為強制執行，鈞院98年度司執字第 34036號債務執行
        強制執行事件就原告安高德所有坐落嘉義縣阿里山鄉里
        ○段63-3地號土地及就原告安高材所有坐落嘉義縣阿里
        山鄉里○段269、269-1地號土地之強制執行程序應予撤
        銷。及就原告安鴻、楊智光分別對第三人新光人壽保險
        有限公司、第三人國軍馬祖財務組之薪資債權之強制執
        行程序應予撤銷。三、被告嘉義縣阿里山鄉農會應返還
        原告楊智光新臺幣355,066元、應返還原告安鴻214,408
        元，及自本書狀送達翌日起（即100年7月 1日起）至清
        償日止按年息百分之 5計算之利息。」（見本院卷二第
        397頁、第398頁）
  （四）100年7月21日當庭變更其訴之聲明為：「一、確認原告
        等人與被告間如鈞院98年8月14日嘉院和97執日字第132
        75號所示之債權於原告等人繼承被繼承人安有信之遺產
        範圍以外對原告等人不存在。二、鈞院98年度司執字第
        34036號債務執行強制執行事件，被告所執鈞院98年8月
        14日嘉院和97執日字第 13275號債權憑證，就逾原告等
        人繼承其被繼承人安有信之遺產範圍者，不得對原告等
        人為強制執行。及就原告安鴻、楊智光分別對第三人新
        光人壽保險有限公司、第三人國軍馬祖財務組及國軍花
        蓮財務組之薪資債權之強制執行程序應予撤銷。三、被
        告嘉義縣阿里山鄉農會應返還原告楊智光新臺幣355,06
        6元、應返還原告安鴻 214,408元，及自100年7月1日起
        至清償日止按年息百分之 5計算之利息。」（見本院卷
        二第 426頁）經核原告上開請求之基礎事實同一且分別
        屬擴張及減縮應受判決事項之聲明，揆諸上開規定，應
        予准許，合先敘明。
二、按不變更訴訟標的，而補充或更正事實上或法律上之陳述者
    ，非為訴之變更或追加，民事訴訟法第 256條定有明文。至
    於當事人就與事件有關之法規應如何解釋及如何適用之陳述
    ，不過供法院參考而已。法院為法律上之判斷時，不受該陳
    述之拘束，而應依職權為法律之適用（最高法院95年度台上
    字第 642號判決參照）。查原告起訴時主張依強制執行法第
    14條第 1項前段規定提起債務人異議之訴，求為判命撤銷系
    爭執行事件之執行程序（見本院卷一第16頁）。後於100年3
    月22日具狀主張其起訴所據法律依據增加依同法第15條規定
    提起第三人異議之訴以撤銷對於原告楊智光、安鴻固有財產
    之強制執行程序（見本院卷一第183頁、本院卷二第427頁）
    。經核原告所主張起訴所據法條雖有增加，惟其主張之基礎
    原因事實則同一，且其訴之聲明仍係請求判命被告所執債權
    憑證於遺產範圍外不得對原告為強制執行及請求撤銷系爭強
    制執行事件對於原告安鴻、楊智光固有財產之執行程序，揆
    諸上開說明，原告上開增加本於強制執行法第15條規定提起
    第三人異議之訴之主張，僅補充法律上之陳述，其訴並無追
    加或變更，附此敘明。
貳、實體部分：
一、原告起訴主張：
  （一）原告安杏、安蘭美、安蘭香、安高信、安高材、安高德
        、安鴻、安儀、楊智光、楊智蘭等人之被繼承人安有信
        於民國89年5月3日與訴外人安高民、溫明德擔任訴外人
        汪愛美向被告借款新臺幣（下同） 400萬元之連帶保證
        人，借款期限為10年（自89年5月3日起自99年5月3日止
        ），約定利息按基本放款利率 10﹪減碼1.5﹪，即週年
        利率 8.5﹪計付，並約定利息自89年5月3日起算，訴外
        人汪愛美應自89年6月3日起按月繳納利息，並自93年 5
        月3日起，以12個月為1期，共分7期，按期繳納本金571
        ,428元，如遲延履行時，除仍按上開利率計息外，逾期
        在6個月以內者，按上開利率10﹪，超過6個月者，按上
        開利率20﹪計付違約金。不料訴外人汪愛美利息僅繳至
        93年10月18日，逾期未繳之本金已達 2,284,992元，因
        連帶保證人安有信已於90年 9月14日死亡，原告等人分
        別為連帶保證人安有信之繼承人及代位繼承人，被告於
        96年間以原告等人未為拋棄繼承或為限定繼承，依法應
        承受安有信之上開連帶保證債務（下稱系爭債務）為由
        ，依消費借貸及連帶保證之法律關係，訴請原告等人連
        帶清償前開借款本息及違約金，案經本院96年度訴字第
        450 號民事判決確定。被告據以為執行名義向本院聲請
        強制執行，該案因執行拍賣顯無實益，本院於98年 8月
        14日核發嘉院和97執日字第 13275號債權憑證（下稱系
        爭債權憑證）。嗣被告於98年12月11日再以系爭債權憑
        證為執行名義向本院聲請強制執行原告等人之財產，查
        封原告安高德、安高材名下所有不動產及原告楊智光、
        安鴻對第三人之薪資債權。
  （二）按繼承在民法繼承編中華民國97年1月4日前開始，繼承
        人對於繼承開始後，始發生代負履行責任之保證契約債
        務，由其繼續履行債務顯失公平者，得以所得遺產為限
        ，負清償責任，民法繼承編施行法第1之2條第 1項定有
        明文。而觀諸民法繼承編施行法第1條之2第 1項、同法
        第1條之3第 4項此二者之規定內容，前者僅以「由其繼
        續履行債務顯失公平」為要件，後者則除以「由其繼續
        履行債務顯失公平」為要件外，另需繼承人有「因不可
        歸責於己之事由或未同居共財者，於繼承開始時無法知
        悉繼承債務之存在，致未能於修正施行前之法定期間為
        限定或拋棄繼承」之情形始得適用，且前者係明確針對
        被繼承人之保證債務而言，而後者所謂「債務」於解釋
        上則應概括指被繼承人之一切債務。本件應適用前者即
        民法繼承編施行法第1條之2第 1項適用對象特定於保證
        債務、要件較為寬鬆、對於繼承人即原告較為有利之規
        定，以落實前揭修正法文保護弱勢繼承人之意旨。又關
        於繼承債務是否顯失公平，應以繼承人與債務發生之關
        連性、繼承人有否於繼承開始前自被繼承人處取得財產
        ，及取得多寡為判斷之準據。亦即，債務之發生直接與
        債務人有關連者，如被繼承人為繼承人求學、分居或營
        業所發生之負債，由繼承人繼承該債務即非顯失公平。
        被繼承人曾於繼承開始前贈與繼承人超逾所負債務財產
        ，或依被繼承人對繼承人之扶養狀況，與所負債務之金
        額比例為比較，尚非顯然失衡者，皆係因繼承人之受有
        利益而影響被繼承人債務之清償，亦可認非顯失公平。
        而於保證債務之情形，債權人與保證人簽立保證契約，
        所重者應在於保證人本身之資力及能力，鮮有考量保證
        人繼承人財產狀況者。是保證人之繼承人應否繼承保證
        債務，尤應特別考量保證債務成立後，繼承人對保證債
        務人財產狀況之影響程度，不宜因保證人之死亡事實，
        因繼承人個人之資力，反增加保證債務債權人於立約時
        所無之利益。至若繼承人與繼承債務之發生並無關連、
        繼承人對被繼承人財產狀況全然無涉，或依債務人之經
        濟狀況，承受繼承債務將影響其生存權及人格發展者，
        若仍令繼承人就被繼承人債務負完全之清償責任，自屬
        顯失公平。
  （三）原告安杏、安蘭美、安蘭香、安高信、安高材、安高德
        、安鴻、安儀、楊智光、楊智蘭分別為被繼承人安有信
        之配偶、三女、四女、四男、五男、六男、孫子、孫女
        、外孫、外孫女，對被繼承人安有信之債務情形並不知
        情，且與被繼承人安有信並無同居共財之事實，亦未繼
        承任何遺產，如由其等繼續履行被繼承人安有信之保證
        債務將有顯失公平之情形：
    １、原告安杏係18年 5月生，現已81歲高齡，又此代負履行
        責任之保證契約債務係於被繼承人安有信死亡後始發生
        ，其於繼承時顯然無法預知，以致不能即時主張限定繼
        承或拋棄繼承。
    ２、原告安蘭美為系爭債務連帶保證人安有信之三女，於70
        年 4月17日與訴外人林維光結婚，長期以來均未與被繼
        承人安有信同財、共居，且完全不知被繼承人安有信有
        系爭債務，有不可歸責於己之事由，致未能於被繼承人
        安有信死亡繼承開始時知悉繼承債務之存在，亦無法於
        法定期間內辦理限定或拋棄繼承。
    ３、原告安蘭香為系爭債務連帶保證人安有信之四女，於76
        年10月10日與訴外人陳吉華結婚，婚後育有三女一男，
        長期以來均未與被繼承人安有信同財、共居，亦不過問
        娘家事情，完全不知被繼承人安有信有系爭債務，有不
        可歸責於己之事由，致未能於被繼承人安有信死亡繼承
        開始時知悉繼承債務之存在，亦無法於法定期間內辦理
        限定或拋棄繼承。
    ４、原告安高信為系爭債務連帶保證人安有信之四男，於89
        年2月2日與訴外人張芬香結婚，婚後戶籍雖與被繼承人
        安有信相同，惟84年 3月17日即創立新戶為戶長，另外
        興建房屋，並未與被繼承人安有信同住，平日務農為生
        ，早出晚歸，均未與被繼承人安有信同財、共居，亦未
        聽聞被繼承人安有信有系爭債務，致未能於被繼承人安
        有信死亡繼承開始時知悉繼承債務之存在，亦無法於法
        定期間內辦理限定或拋棄繼承。
    ５、原告安高材為系爭債務連帶保證人安有信之五男，於83
        年 1月16日與訴外人楊玉惠結婚，婚後育有一女二男，
        其戶籍雖與被繼承人安有信相同，惟於84年 8月22日即
        創立新戶為戶長，另建屋居住，並未與被繼承人安有信
        同財、共居，平日至山上務農為生，未聽聞亦不知悉被
        繼承人安有信有系爭債務，有不可歸責於己之事由，致
        未能於被繼承人安有信死亡繼承開始時知悉繼承債務之
        存在，亦無法於法定期間內辦理限定或拋棄繼承。
    ６、原告安高德為系爭債務連帶保證人安有信之六男，於83
        年10月27日與訴外人楊珍芳結婚，雖戶籍仍與被繼承人
        安有信相同，惟自83、84年間起即在臺北五指山國軍示
        範公墓工作，並無實際與被繼承人安有信一同居住，至
        96年間始返回嘉義縣阿里山鄉里佳村故鄉。被告安高德
        均在北部工作，甚少回山上里佳部落，並未與被繼承人
        安有信同財、共居，未聽聞亦不知悉被繼承人安有信有
        系爭債務，有不可歸責於己之事由，致未能於被繼承人
        安有信死亡繼承開始時知悉繼承債務之存在，亦無法於
        法定期間內辦理限定或拋棄繼承。
    ７、原告安鴻、安儀為系爭債務連帶保證人安有信之長子安
        高生之子、女，於72年4月9日即隨父母親居住在嘉義巿
        ，父親安高生於80年10月 5日即死亡，當時安鴻14歲、
        安儀13歲，82年 2月23日隨母親安徐麗瓊遷入嘉義巿東
        區○○里○○鄰○○街36號7樓2居住，均未與被繼承人安
        有信同財共居，不知山上家族之事，且不可歸責於己之
        事由，致未能於被繼承人安有信死亡繼承開始時知悉繼
        承債務之存在，亦無法於法定期間內辦理限定或拋棄繼
        承。
    ８、原告楊智光、楊智蘭為系爭債務連帶保證人安有信之次
        女楊安蘭英之子、女，母親楊安蘭英於61年 1月16日與
        父親楊貴榮結婚後即住桃園縣中壢巿光明里白馬莊81號
        ，嗣遷入嘉義縣阿里山鄉山美村山美 143號，惟母親楊
        安蘭英早於83年 5月25日即死亡，原告楊智光、楊智蘭
        均未與被繼承人安有信同財共居，有不可歸責於己之事
        由，致未能於被繼承人安有信死亡繼承開始時知悉繼承
        債務存在，亦無法於法定期間內辦理限定或拋棄繼承。
    ９、原告安蘭美、安蘭香、安高信、安高材、安高德、安鴻
        、安儀、楊智光、楊智蘭等人均自食其力，經濟狀況僅
        屬普通，又或已出嫁或分戶，結婚後均自行負擔子女扶
        養費，未受被繼承人安有信之扶養，且未影響被繼承人
        安有信生前之清償債務能力，而對於被繼承人安有信究
        竟遺有多少遺產？係全體繼承人公同共有或仍是被繼承
        人安有信名義等情並不清楚，若令上列原告等人繼承與
        其無關連性之 3,879,513元之保證債務，對其生計應有
        相當影響，當屬顯失公平。又上列原告等人並未自被繼
        承人安有信繼承任何財產，係因不可歸責於己之事由，
        於90年 9月14日繼承開始時無法知悉上開繼承債務之存
        在，致未能於法定期間為限定或拋棄繼承，而由其繼續
        履行繼承債務顯失公平，自有民法繼承編施行法第1之3
        條第3、4項規定之適用，即應以所得遺產為限，負清償
        責任，因此被告就逾原告等人繼承安有信之遺產範圍者
        ，自不得對原告等人為強制執行，原告等人自得拒絕清
        償。
  （四）本件被告所聲請執行之標的，係原告安高材、安高德、
        楊智光、安鴻等人自身所有之不動產或透過其自身努力
        工作所可獲取之薪資，均為原告等人之個人財產。原告
        等人就被繼承人安有信之遺產並未辦理繼承登記，是原
        告等人並未取得任何遺產利益，反肩負系爭債務，況由
        原告等人現有自身勞力所得，繼續履行系爭保證債務，
        已堪認顯失公平。被告對原告等人之執行名義，因民法
        繼承編施行法第1之3條施行，即已對被告之請求權發生
        消滅或妨礙之事由，原告等人爰依強制執行法第14條第
        1 項、第15條及民法繼承編施行法第1條之2第1項、第1
        條之3 第3項、第4項之規定，以所得遺產為限，負清償
        責任，提起本件債務人異議之訴或第三人異議之訴。
  （五）被告經由系爭強制執行程序收取原告楊智光、安鴻分別
        對第三人新光人壽保險有限公司、第三人國軍馬祖財務
        組及國軍花蓮財務組之薪資債權，並非原告依民法繼承
        編修正施行前之規定清償其被繼承人安有信之債務，迄
        100年6月止，原告楊智光部分共計 355,066元，原告安
        鴻部分共計 214,408元。被告收取上開薪資債權自屬無
        法律上之原因而受利益，致原告楊智光、安鴻受損害，
        故應將受領時所得之利益，附加利息一併償還。
  （六）對被告抗辯之陳述：
    １、被告所提出原告之被繼承人安有信遺產稅免稅證明書，
        是被告代原告去申報的，原告不知道還有遺產，且被告
        所提出遺產稅免稅證明書所載遺產價值並非市場價值，
        原告主張民法繼承編施行法第1條之2、第1條之3規定「
        以所得遺產為限，負清償責任」應指負以遺產為限度之
        物的有限責任。
    ２、被告係經過強制執行程序收取原告安鴻、楊智光於第三
        人處之薪資債權，並非原告安鴻、楊智光依民法繼承編
        修正施行前之規定清償債務，且原告安鴻、楊智光既對
        於系爭債務不負清償責任，則被告於本件強制執行程序
        收取原告楊智光、安鴻分別對第三人新光人壽保險有限
        公司、第三人國軍馬祖財務組及國軍花蓮財務組之上開
        薪資債權，屬原法律上之原因其後已不存在，故應將受
        領時所得利益，附加利息一併償還。本件並不適用民法
        繼承編施行法第1條之2第2項或第1條之3第5項規定。
  （七）聲明：
    １、確認原告等人與被告間如鈞院98年 8月14日嘉院和97執
        日字第132 75號所示之債權於原告等人繼承被繼承人安
        有信之遺產範圍以外對原告等人不存在。
    ２、鈞院98年度司執字第 34036號債務執行強制執行事件，
        被告所執鈞院98年8月14日嘉院和97執日字第13275號債
        權憑證，就逾原告等人繼承其被繼承人安有信之遺產範
        圍者，不得對原告等人為強制執行。及就原告安鴻、楊
        智光分別對第三人新光人壽保險有限公司、第三人國軍
        馬祖財務組及國軍花蓮財務組之薪資債權之強制執行程
        序應予撤銷。
    ３、被告嘉義縣阿里山鄉農會應返還原告楊智光 355,066元
        、應返還原告安鴻214,408元，及自100年7月1日起至清
        償日止按年息百分之5計算之利息。
二、被告抗辯則以：
  （一）民法繼承編施行法第1條之2，考其立法過程及立法理由
        無非在於被繼承人生前成立的保證契約，若於繼承開始
        後始發生保證債務，其債務之多寡非繼承人於繼承開始
        時所能知悉或預估，使繼承人無從就限定繼承或拋棄繼
        承為詳實的判斷，並在法定期間內為適當的選擇，往往
        使繼承人背負無法預料的債務，考量社會公平及照顧弱
        勢，因而修法使繼承人就繼承開始後所發生之保證債務
        毋庸負擔超過所得遺產範圍外之清償責任。惟條文中所
        謂「所得遺產為限」，參照民法第1148條之 1、第1159
        條、遺產及所得稅法第10條等規定，應泛指被繼承人名
        下所有存留的財產總價額，而非指某一特定之實體財產
        ，若不如此解釋，繼承人應負擔清償責任之保證債務即
        無法確定範圍，況遺產中除現金外，其他財產類型如不
        動產、動產、有價證券、珠寶黃金等，其價值皆會因時
        因地而變動，如將「所得遺產」特定於具體實物，將使
        繼承人應負擔之保證債務隨之忽多忽少，而有損法之安
        定性；且債權人可追償之範圍若隨繼承人於繼承後就所
        得遺產任意變動而變動，繼承人大可詐害債權人，於債
        權人之利益亦有損害，繼承人自不能以分割遺產後，形
        式上有無取得遺產，作為不繼續履行債務之抗辯。又民
        法繼承編施行法第1條之2第1項、第1條之3第4項所指「
        以所得遺產為限，負清償責任」與民法第1154條第 1項
        繼承人得限定以因繼承人所得之遺產，償還被繼承人之
        債務不同。參諸民法繼承編施行法第1條之2第2項及第1
        條之3第5項皆規定「前項繼承人依修正施行前已清償之
        債務，不得請求返還」及兼顧債權人利益之立法意旨，
        可知前 2條條文之用意在定限繼承人清償債務之責任範
        圍係採「人的有限責任」，而非「物的有限責任」，故
        只要繼承開始時有所得遺產，繼承人即應以繼承開始時
        所得「遺產價值」範圍內，負清償之責任。
  （二）原告之被繼承人安有信死亡時留有嘉義縣阿里山鄉里○
        段351號及同段366號 2筆土地，權利範圍全部，死亡時
        總價值為11,012,100元之遺產，依上開條文之規定，於
        上開金額範圍內，原告有清償保證債務之責任。而被告
        請求原告清償之金額為「 3,958,667元及自93年10月19
        日起至清償日止依週年利率百分之 8.5計算之利息，暨
        自93年11月20日起至清償日止，在 6個月以內者，按上
        開利率百分之10，超過 6個月者，按上開利率百分之20
        計算之違約金」，若以原告起訴日為準，總額不會超過
        600 萬元，仍在原告等人所得遺產範圍內，原告等人應
        負全額清償之責。原告訴之聲明第 1項，被告並無爭執
        ，惟原告法律地位並未處於不安狀態，應無提起確認之
        訴之必要。至於聲明第 2項，因被告聲請強制執行之債
        權仍在原告繼承所得遺產範圍內，且在此範圍內，被告
        自得請求原告安高德、安高材、安鴻、楊智光等人清償
        而對其為強制執行。原告請求撤銷此部分強制執行程序
        為無理由。聲明第 3項，因執行程序合法，自無返還之
        理。另原告先主張優先適用民法繼承編施行法第1條之2
        ，卻繼而依同法第1條之3主張有消滅或妨礙債權人請求
        之事由發生，而據以提起本件債務人異議之訴，前後主
        張顯有矛盾。
  （三）依公同共有之法律性質，各公同共有人之權利及於公同
        共有物之全部權利，原告等人公同共有之嘉義縣阿里山
        鄉里佳村351號及同段366號 2筆土地遺產，原告每人之
        權既及於遺產之全部，而被告強制執行之保證債務小於
        遺產總額，原告自應對所有保證債務負清償責任。
  （四）原告安高信、安高材於繼承開始時，皆與被繼承人住於
        相同住所，僅是戶籍各自一戶，同在部落生活，依部落
        親人、居民感情之緊密，其未拋棄繼承顯有可歸責於己
        之因素，原告安高德則與被繼承人在同一戶，應有同居
        共財之事實，故渠3人應不符合繼承編施行法第 1條之3
        第 4項規定情狀，不得主張以所得遺產為清償債務之範
        圍。
  （五）繼承編施行法第1條之2第2項或第1條之3第5項規定所謂
        「繼承人依修正施行前之規定已清償之債務」，解釋上
        應指繼承人依舊法為準據而清償之繼承債務，而非指清
        償時間限於修正施行前；修正施行後，繼承人若仍依施
        行前之規定清償，同樣不得請求返還，方能兼顧債權人
        之利益，修法後之繼承編施行法，就繼承人對被繼承人
        之債務採限定責任制度，並有溯及效力，乃法律不溯及
        既往之例外，為兼顧信賴利益保護，繼承人依施行前之
        規定已清償之債務，不得請求返還，自應包括依強制執
        行而受償之情形在內，故原告楊智光、安鴻經被告以強
        制執行程序查扣之金額不得請求返還。
  （六）聲明：原告之訴駁回。
三、得心證之理由：
  （一）原告主張渠等之被繼承人安有信於89年5月3日與訴外人
        安高民、溫明德擔任訴外人汪愛美向被告借款 400萬元
        之連帶保證人，而訴外人汪愛美僅繳息至93年10月18日
        ，逾期未繳之本金達 2,284,992元，因連帶保證人安有
        信已於90年 9月14日死亡，原告等人分別為連帶保證人
        安有信之繼承人及代位繼承人，被告於96年間以原告等
        人未為拋棄繼承或為限定繼承，依法應承受安有信之上
        開連帶保證債務為由，依消費借貸及連帶保證之法律關
        係，訴請原告等人連帶清償前開借款本息及違約金，案
        經本院96年度訴字第 450號民事判決確定。被告據該判
        決以為執行名義向本院聲請強制執行，該案因執行拍賣
        顯無實益，本院核發系爭債權憑證。嗣被告於98年12月
        11日再以系爭債權憑證為執行名義向本院聲請強制執行
        原告等人之財產，查封原告安高德、安高材名下所有不
        動產及原告楊智光、安鴻對第三人之薪資債權等情，為
        被告所不爭執，並有本院96年度訴字第 450號民事判決
        書（見本院卷一第18頁至第21頁）、繼承系統表、戶籍
        謄本等在卷可稽（見本院卷一第63頁、34頁至第48頁、
        第64頁至71頁），復據本院調取96年度訴字第 450號、
        97年度執字第13275號、98年度司執字第34036號等卷宗
        核閱無訛。又被繼承人安有信死亡時至少留有嘉義縣阿
        里山鄉里○段351號及同段366號等 2筆土地，其死亡當
        時公告現值為11,012,100元之遺產，且原告等人均未辦
        理限定繼承或拋棄繼承，嗣於100年3月10日原告以分割
        繼承為原因，將所有土地部分之遺產登記與訴外人安高
        民等情，為兩造均不爭執（見本院卷一第 150頁），並
        有被告提出之遺產稅免稅證明書（見本院卷一第85頁）
        及原告提出之土地登記謄本在卷可憑（見本院卷一第15
        6頁至第174頁）。而原告主張渠等對於被繼承人安有信
        之債務情形不知情，且未與被繼承人安有信同居共財，
        亦未繼承任何遺產，如由其等繼續履行被繼承人安有信
        之保證債務將有顯失公平之情形；民法繼承編施行法第
        1條之2第1項、第1條之3 第3項、第4項公布施行後，應
        僅以所得遺產為限，負清償「物的有限責任」，故已對
        被告之請求權發生消滅或妨礙之事由，而依強制執行法
        第14條第 1項、第15條提起本件債務人異議之訴、第三
        人異議之訴，並訴請確認系爭債權憑證所示債權於原告
        等人繼承被繼承人安有信之遺產範圍以外對原告等人不
        存在等情，則為被告所否認，並以上開情詞置辯。故本
        件爭點在於：
    １、若原告對於被告所負系爭債務有民法繼承編施行法第 1
        條之2第1項或第1條之3第3項、第4項所定「以所得遺產
        為限，負清償責任」之適用，原告得否據此訴請確認系
        爭債權憑證所示債權於原告等人繼承被繼承人安有信之
        遺產範圍以外對原告不存在？
    ２、若原告對於被告所負系爭債務有民法繼承編施行法第 1
        條之2第1項或第1條之3第3項、第4項之適用，所負之責
        任究為「人的有限責任」或「物的有限責任」？原告得
        否據此依強制執行法第14條提起債務人異議之訴？
    ３、若採「物的有限責任」，原告楊智光、安鴻是否得請求
        撤銷系爭強制執行事件就渠等分別對第三人新光人壽保
        險有限公司、第三人國軍馬祖財務組及國軍花蓮財務組
        之薪資債權之強制執行程序？原告楊智光、安鴻已因系
        爭強制執行事件遭被告執行所得之薪資，是否得基於不
        當得利請求權訴請被告返還？
    ４、若採「人的有限責任」是否因分割繼承而使未分得遺產
        之繼承人，無庸再負清償責任，並據以請求撤銷系爭強
        制執行程序？
  （二）經查：
    １、若原告對於被告所負系爭債務有民法繼承編施行法第 1
        條之2第1項或第1條之3第3項、第4項所定「以所得遺產
        為限，負清償責任」之適用，原告得否據此訴請確認系
        爭債權憑證所示債權於原告等人繼承被繼承人安有信之
        遺產範圍以外對原告不存在？
      按確認之訴，非原告有即受確認判決之法律上利益者，
        不得提起，民事訴訟法第 247條定有明文。若被告對原
        告主張之法律關係，自始無爭執，即法律關係之存否並
        無不明確之情形，尚不能謂原告有即受確認判決之法律
        上利益（最高法院96年度臺上字第 920號、85年度臺上
        字第 283號、70年度臺上字第2792號判決要旨參照）。
        原告上開訴之聲明第一項固請求：「確認原告等人與被
        告間如鈞院98年8月14日嘉院和97執日字第13275號所示
        之債權於原告等人繼承被繼承人安有信之遺產範圍以外
        對原告等人不存在。」然被告就原告此部分主張並不爭
        執（見本院卷一第 149頁），揆諸上開說明，已難認原
        告就此部分請求具有即受確認判決之法律上利益。
      況按民法第1148條第2項規定於98年6月10日修正為：繼
        承人對於被繼承人之債務，以因繼承所得遺產為限，負
        清償責任。揭櫫修正民法繼承係以「限定繼承」為原則
        。而民法繼承編施行法第 1條規定繼承在民法繼承編施
        行前開始者，除本施行法有特別規定外，不適用民法繼
        承編之規定；其在修正前開始者，除本施行法有特別規
        定外，亦不適用修正後之規定。是98年 6月10日修正之
        「限定繼承」法則，並不當然溯及既往，僅於繼承人符
        合民法繼承編施行法第1條之1至第1條之3所定情形時，
        就修正後未履行之債務賦與有限度免責之抗辯權，由法
        院就具體個案審查是否有失公平，方准以所得遺產為限
        ，負清償責任，俾免影響法律秩序之安定及信賴保護原
        則，兼維繼承人之權益而符公允（臺灣高等法院97年度
        重上字第 549號判決意旨參照）。準此，縱有民法繼承
        編施行法上開規定適用，亦僅使債務人於債權人超過遺
        產範圍而行使權利時得以拒絕給付，債權人之債權並非
        已不存在，債務人尚不能據此即主張債權人之請求權當
        然消滅。故原告上開訴請確認系爭債權憑證所表彰債權
        於遺產範圍外不存在之請求，並無理由，應予駁回。
    ２、若原告對於被告所負系爭債務有民法繼承編施行法第 1
        條之2第1項或第1條之3第3項、第4項之適用，所負之責
        任究為「人的有限責任」或「物的有限責任」？原告得
        否據此依強制執行法第14條提起債務人異議之訴？
      按民法繼承篇於98年 6月10日已修正施行後，繼承人就
        被繼承人之保證債務，僅負以遺產為限度之「物的有限
        責任」（最高法院99年度台上字第 595號判決參照）。
        惟上開修正後之規定，並不當然溯及既往，僅於繼承人
        符合民法繼承編施行法第1條之1至第1條之3所定情形時
        ，由法院就具體個案審查認有顯失公平，方准以所得遺
        產為限，負清償責任，業如上述。準此，若經法院就具
        體個案審查認有顯失公平之情形，即應認繼承人就被繼
        承人之保證債務，僅負以遺產為限度之「物的有限責任
        」，始符上開民法繼承編施行法訂定溯及條款之立法意
        旨。至被告被告抗辯原告縱有上開民法繼承編施行法規
        定之適用，渠等所負責任仍為「人的有限責任」云云，
        即不足採。
      次按執行名義成立後，如有消滅或妨礙債權人請求之事
        由發生，債務人得於強制執行程序終結前，向執行法院
        對債權人提起異議之訴。強制執行法第14條第 1項前段
        定有明文。再按強制執行法第14條第 1項規定之債務人
        異議之訴，須主張執行名義成立後，有消滅或妨礙債權
        人請求之事由發生，始得為之。所謂消滅債權人請求之
        事由，係指足以使執行名義之請求權及執行力消滅之原
        因事實，如清償、提存、抵銷、免除、混同、債權之讓
        與、債務之承擔、解除條件之成就、和解契約之成立，
        或類此之情形，始足當之。至所稱妨礙債權人請求之事
        由，則係指使依執行名義所命之給付，罹於不能行使之
        障礙而言（最高法院94年臺上字第 671號判決意旨可資
        參照）。原告固主張渠等對於被告所負系爭債務有民法
        繼承編施行法第1條之2第1項或第1條之3 第3項、第4項
        所定「以所得遺產為限，負清償責任」之適用，並據此
        依強制執行法第14條提起債務人異議之訴，請求判決系
        爭強制執行事件，被告所執系爭債權憑證，就逾原告等
        人繼承其被繼承人安有信之遺產範圍者，不得對原告等
        人為強制執行云云。惟債務人異議之訴係以全面排除執
        行名義之執行力為目的與第三人異議之訴，係局部排除
        對特定財產之強制執行為目的不同。縱認原告有民法繼
        承編施行法第1條之2第1項或第1條之3 第3項、第4項所
        定「以所得遺產為限，負清償責任」規定之適用，然揆
        諸上開說明，民法繼承編施行法所定之物的有限責任僅
        使債權人所得執行之「責任財產」限制於以特定遺產為
        範圍而已，並不當然使依執行名義所命之給付執行力完
        全消滅或罹於完全不能行使之狀態，揆諸上開說明，即
        難認本件被告所執系爭執行名義成立後，存有消滅或妨
        礙債權人請求之事由，是原告主張渠等有民法繼承編施
        行法所定「以所得遺產為限，負清償責任」之適用，而
        依強制執行法第14條提起債務人異議之訴，請求判決系
        爭強制執行事件被告所執系爭債權憑證，就逾原告等人
        繼承其被繼承人安有信之遺產範圍者，不得對原告等人
        為強制執行，即非有據，應予駁回。又於金錢債務之強
        制執行，在法院開始為執行前，為執行對象之財產尚未
        特定，亦不發生對特定財產排除強制執行之問題，是原
        告此部分請求，縱依強制執行法第15條提起第三人異議
        之訴，仍難認有據，附此敘明。
    ３、若採「物的有限責任」，原告楊智光、安鴻是否得請求
        撤銷系爭強制執行事件就渠等分別對第三人新光人壽保
        險有限公司、第三人國軍馬祖財務組及國軍花蓮財務組
        之薪資債權之強制執行程序？原告楊智光、安鴻已因系
        爭強制執行事件遭被告執行所得之薪資，是否得基於不
        當得利請求權訴請被告返還？
      按第三人就執行標的物有足以排除強制執行之權利者，
        得於強制執行程序終結前，向執行法院對債權人提起異
        議之訴，強制執行法第15條前段定有明文。次按民法繼
        承篇於98年 6月10日已修正施行後，繼承人就被繼承人
        之保證債務，僅負以遺產為限度之「物的有限責任」，
        如債權人就繼承人之固有財產聲請強制執行，應認繼承
        人為強制執行法第15條之第三人，得提起第三人異議之
        訴，請求撤銷強制執行程序（最高法院99年度台上字第
        595 號判決參照）。本件原告主張其繼承安有信積欠被
        告之債務，依民法繼承編施行法第1條之2第1項、第1條
        之3第3項、第 4項規定，以所得遺產為限負清償責任，
        而被告就原告安鴻、楊智光分別對第三人新光人壽保險
        有限公司、第三人國軍馬祖財務組及國軍花蓮財務組之
        薪資債權等固有財產聲請強制執行部分，揆諸上開說明
        ，原告安鴻、楊智光就此提起第三人異議之訴，自非法
        所不許。
      次按繼承在民法繼承編中華民國97年1月4日前開始，繼
        承人對於繼承開始後，始發生代負履行責任之保證契約
        債務，由其繼續履行債務顯失公平者，得以所得遺產為
        限，負清償責任，民法繼承編施行法第1條之2第 1項定
        有明文。其立法理由謂：「本法97年1月2日修正公布之
        第1148條第 2項明定繼承人對於繼承開始後，始發生代
        負履行責任之保證契約債務，以所得遺產為限，負清償
        責任。惟上開修正條文僅適用於97年1月4日（上開修正
        條文之施行日期）以後所發生之繼承事件，因此，修正
        施行前繼承事件之繼承人因不適用上開規定，至今仍承
        受繼承債務，影響其權益甚鉅，為保障此類繼承人，爰
        參酌第1條之1第 2項立法體例，增訂本條溯及適用規定
        ，明定繼承在97年1月4日前開始，繼承人對於繼承開始
        後，始發生代負履行責任之保證契約債務，由其繼續履
        行債務顯失公平者，得以所得遺產為限，負清償責任。
        」查本件原告安鴻、楊智光之被繼承人安有信係於90年
        9 月14日死亡，業如上述，故繼承係於民法繼承編97年
        1  月4日修正施行前開始。而訴外人即主債務人汪愛美
        向被告之借款僅繳息至93年10月18日，原告安鴻、楊智
        光所繼承安有信之保證債務於93年10月19日始發生代負
        履行責任等情，為兩造所不爭執（見本院卷一第82頁、
        本院卷二第293頁），此亦為本院96年度訴字第450號判
        決認定明確，有該案判決書在卷可憑（見本院卷一第18
        頁至第21頁），並據本院調取該案卷宗核閱無誤。故原
        告安鴻、楊智光所繼承保證債務屬繼承開始後始發生代
        負履行責任之保證契約債務，核屬民法繼承編施行法第
        1條之2第 1項所定之情形。從而，原告安鴻、楊智光若
        再符合民法繼承編施行法第1條之2第 1項所定「由其繼
        續履行債務顯失公平」之要件時，渠等對被告所負債務
        即應以所得遺產為限，負清償責任。
      前揭民法繼承編施行法所謂由繼承人繼續履行繼承債務
        顯失公平者，應衡量繼承人與債務發生之關連性、繼承
        人對被繼承人繼承開始前財產狀況之影響程度。諸如繼
        承債務是否被繼承人為繼承人求學、分居或營業所發生
        之負債；被繼承人於繼承開始前是否曾贈與繼承人超過
        所負債務之財產，或依被繼承人對繼承人之扶養狀況，
        與所負債務之金額比例為比較，是否顯然失衡者等，此
        皆涉及是否係因繼承人之受有利益而影響被繼承人債務
        之清償，而可作為是否顯失公平之判斷依據。查原告安
        鴻、楊智光於被繼承人安有信於90年 9月14日死亡後，
        均未聲明拋棄或限定繼承等情，為兩造所不爭執（見本
        院卷一第 150頁）。而原告安鴻、楊智光之被繼承人安
        有信係於89年5月3日與訴外人安高民、溫明德擔任訴外
        人汪愛美向被告借款 400萬元之連帶保證人，而訴外人
        汪愛美僅繳息至93年10月18日，逾期未繳之本金達2,28
        4,992 元，原告安鴻、楊智光均為連帶保證人安有信之
        代位繼承人，始經被告於96年間以原告安鴻、楊智光等
        繼承人未為拋棄繼承或為限定繼承，依法應承受安有信
        之上開連帶保證債務為由，依消費借貸及連帶保證之法
        律關係，訴請原告安鴻、楊智光等人連帶清償前開借款
        本息及違約金，案經本院96年度訴字第 450號民事判決
        確定等情，業如上述，衡酌保證責任之發生，繫諸主債
        務人是否履行債務，與一般債務人負擔自己債務責任之
        情形不同，故相較於一般債務，保證契約債務之存在，
        保證人之繼承人顯較難獲悉。又債權人借款時所評估者
        ，乃為主債務人及保証人本身之資力，通常不會就保證
        人之繼承人之資力併予評估。且主債務人於借款後是否
        履行債務，更連帶保證人之繼承人所得控制。再衡諸原
        告安鴻主張其為系爭債務連帶保證人安有信之長子安高
        生之子，於72年4月9日即隨父母親居住在嘉義巿，其父
        安高生於80年10月 5日死亡，當時原告安鴻為14歲，82
        年 2月23日隨母親安徐麗瓊遷入嘉義巿東區○○里○○鄰
        ○○街36號7樓2居住，均未與被繼承人安有信同財共居
        等情，並提出戶籍謄本（見本院卷一第42頁至第45頁）
        為佐；原告楊智光主張其為系爭債務連帶保證人安有信
        之次女楊安蘭英之子，其母楊安蘭英於61年 1月16日與
        其父楊貴榮結婚後即住桃園縣中壢巿光明里白馬莊81號
        ，嗣遷入嘉義縣阿里山鄉山美村山美 143號，惟其母楊
        安蘭英於83年 5月25日即死亡，原告楊智光亦未與被繼
        承人安有信同財共居等情，並提出戶籍謄本（見本院卷
        一第46頁至第48頁）為憑，自均堪信屬實，故均難認原
        告安鴻、楊智光與系爭保證債務發生有何關連性。且原
        告安鴻、楊智光主張被繼承人安有信遺產經辦理分割繼
        承後，僅由訴外人安高民一人取得遺產，原告安鴻、楊
        智光並未取得任何遺產利益等情，有其提出之土地登記
        謄本在卷可憑（見本院卷一第156頁至第174頁），堪認
        屬實，足見原告安鴻、楊智光亦未從主債務人處獲得任
        何利益。從而，堪認本件保證債務確與原告安鴻、楊智
        光均屬無涉，且原告安鴻、楊智光均未享有任何利益，
        故由原告安鴻、楊智光以自己的固有財產繼續履行系爭
        債務確有顯失公平之情形。是原告安鴻、楊智光主張就
        本件繼承債務僅以其所得遺產為限負清償責任，即屬有
        據。而原告安鴻、楊智光主張渠等符合民法繼承編施行
        法第1條之2第 1項規定之事實，既屬有據，則原告安鴻
        、楊智光另主張其符合民法繼承編施行法第1條之3 第3
        項、第4項部分，本院即無庸審酌，併此敘明。
      原告楊智光、安鴻就本件繼承債務既僅以其所得遺產為
        限負清償責任，則被告執前揭執行名義聲請對於原告楊
        智光、安鴻分別對第三人新光人壽保險有限公司、第三
        人國軍馬祖財務組及國軍花蓮財務組之薪資債權等固有
        財產為強制執行，原告楊智光、安鴻自得提起第三人異
        議之訴，排除強制執行。是原告楊智光、安鴻請求判決
        系爭強制執行事件就原告楊智光、安鴻分別對第三人新
        光人壽保險有限公司、第三人國軍馬祖財務組及國軍花
        蓮財務組之薪資債權之所為之強制執行程序應予撤銷，
        均有理由，應予准許。
      按無法律上之原因而受利益，致他人受損害者，應返還
        其利益。雖有法律上之原因，而其後已不存在者，亦同
        ，民法第 179條定有明文。被告於系爭強制執行程序已
        經分別向第三人新光人壽保險有限公司、第三人國軍馬
        祖財務組及國軍花蓮財務組收取原告楊智光、安鴻之薪
        資（包含薪俸各種津貼、補助費、獎金），迄100年6月
        止，原告楊智光部分共計355,066元（計算式：99年3月
        24,310元+99年6月21,467元+99年7月、8月42,286元+99
        年9月21,467元+99年10月21,467元+99年11月21,467 元
        +99年12月21,467元+100年1月、2月95,267元+100年3月
        21,467元+100年4月21,467元+100年5月21,  467元+100
        年6月21,467元＝355,066元）；原告安鴻部分共計214,
        408元（計算式：99年2月12日12,216元+99年3月15日11
        ,  946元+99年4月15日11,849元+99年5月14日10,493元
        +99年6月15日11,698元+99年7月15日11,472元+99年8月
        13日12,117元+99年9月15日11,949元+99年10月15日11,
        789元+99年11月15日11,526元+99年12月15日11,464元+
        100年1月14日11,700元+100年1月24日15,322元+100年2
        月15日11,886元+100年3月15日11,795元+100年4月15
        日11,672元+100年5月13日11,616元+100年6月15日11,
        898元＝214,408元）等情，為兩造所不爭執（見本院卷
        二第396頁），並有福建連江地方法院99年2月5日連院
        裕99執助和4字第0990000122號執行命令、臺灣臺北地
        方法院99年1月28日北院隆99司執助丁字第468號執行命
        令（見本院卷一第92頁至第95頁）、國軍花蓮財務組99
        年5月26日主財花蓮字第0990000907號函、收據（見本
        院卷二第260頁至第264頁、第368頁至第374頁）、國軍
        花蓮財務組100年3月30日主財花蓮字第1000000457  號
        函附扣薪明細表（見本院卷二第246頁至第248頁、第
        301頁）、新光人壽保險股份有限公司陳報之法院扣款
        債務明細表（見本院卷二第250頁至第252頁）、新光人
        壽員工薪津明細表（見本院卷二第265頁至第279頁、第
        375頁至第392頁）在卷可稽。是原告楊智光、安鴻主張
        被告受有前開利益，致原告受損害乙節，應為可採。被
        告雖主張本件縱有民法繼承編施行法第1條之2第1項或
        第1條之3規定之適用，但在法院判決認定繼承人有上開
        規定適用之情形前，債權人依修正施行前之規定而受清
        償之款項，仍非無法律上之原因云云。惟依民法繼承編
        第1條之2第1項規定文義，繼承人只需符合該條項規定
        之情事者，即得主張就繼承債務，以所得遺產為限，負
        清償責任，縱債權人與繼承人間就繼承人就繼承人是否
        僅以所得遺產為限負清償責任乙事涉訟，法院所為繼承
        人得僅以所得遺產為限負清償責任之判決，亦僅係針對
        繼承人就繼承債務負有限責任乙事予以事後確認而已，
        並非針對繼承人就繼承債務負有限責任乙事發生形成效
        果，故繼承人於上開規定公布施行後，原本即得主張就
        繼承債務，以所得遺產為限，負清償責任。本件被告經
        由系爭強制執行程序收取之上開薪資債權為原告楊智光
        自99年3月起之每月薪資及原告安鴻自99年2月起之每月
        薪資，均為被告於民法繼承編修正施行後所收取之債權
        ，且原告安鴻、楊智光主張渠等符合民法繼承編施行法
        第1條之2第1項規定，既經本院認屬有據，堪認原告安
        鴻、楊智光上開遭被告收取之薪資並非依民法繼承編修
        正施行前之規定清償債務，自無同條第5項：「繼承人
        依修正施行前之規定以清償之債務，不得請求返還」規
        定之適用，是被告辯稱依民法繼承編施行法第1條之2第
        2項或第1條之3第5項規定，原告安鴻、楊智光不得請求
        返還該利益云云，即非可採。本件原告安鴻、楊智光就
        繼承債務得以所得遺產為限負清償責任，並經本院撤銷
        系爭強制執行事件就原告楊智光、安鴻分別對第三人新
        光人壽保險有限公司、第三人國軍馬祖財務組及國軍花
        蓮財務組之薪資債權之所為之強制執行程序，已如前述
        ，是被告於本件強制執行程序收取原告楊智光、安鴻分
        別對第三人新光人壽保險有限公司、第三人國軍馬祖財
        務組及國軍花蓮財務組之上開薪資債權，自屬雖有法律
        上之原因，而其後已不存在之情形，被告受有上開利益
        ，致原告楊智光、安鴻受損害，揆諸上開規定，原告楊
        智光、安鴻本於不當得利之法律關係請求被告返還前開
        利益，自屬有據，均應予准許。
四、綜上所述，原告安鴻、楊智光對被告所持本院98年8月14日
    嘉院和97執日字第 13275號執行名義所表彰之債權，既僅以
    原告所得被繼承人安有信之遺產為限，負清償責任，被告自
    不得對原告安鴻、楊智光之固有財產聲請強制執行。從而，
    原告安鴻、楊智光主張就系爭債務，應依民法繼承編施行法
    第1條之2第 1項規定，以所得遺產為限，負清償責任，而依
    強制執行法第15條第 1項提起本件第三人異議之訴，請求撤
    銷本院98年度司執字第 34036號強制執行事件就原告安鴻、
    楊智光分別對第三人新光人壽保險有限公司、第三人國軍馬
    祖財務組及國軍花蓮財務組之薪資債權之強制執行程序，並
    主張被告應返還原告楊智光355,066元、應返還原告安鴻214
    ,408元，及自100年7月1日起至清償日止按年息百分之5計算
    之利息，為有理由，應予准許。至原告其餘請求則為無理由
    ，應予駁回。
五、本件判決結果已臻明確，兩造其餘攻擊防禦方法及舉證，經
    本院斟酌後，認與判決結果無影響，爰不一一論述，併此敘
    明。
六、據上論結，原告之訴為一部有理由，一部無理由，依民事訴
    訟法第79條，判決如主文。
中    華    民    國  100    年    7    月      29    日
                  民事第三庭  法  官  曾宏揚
以上正本係照原本作成。
如對本判決上訴須於判決送達後20日內向本院提出上訴狀，如委
任律師提起上訴者，應一併繳納上訴審裁判費。
中    華    民    國  100    年    7    月     29     日
                              書記官  陳見明